ACORDAO-COMPLETO-2459187

ACÓRDÃO 3006/2021 ATA 5/2021 - SEGUNDA CÂMARA

VISTOS, relatados e discutidos estes embargos de declaração opostos pela Cooperativa de Desenvolvimento das Atividades Rurais e Ambientais - Via do Trabalho e pelo Sr. Rodrigo Riello Santos, presidente da Cooperativa, contra o Acórdão 13913/2020-TCU-Segunda Câmara, proferido nos autos desta Tomada de Contas Especial instaurada pelo Instituto Nacional de Colonização e Reforma Agrária contra os ora embargantes, em face da não aprovação do objeto e da impugnação das despesas do Convênio 10/2009.
ACORDAM os Ministros do Tribunal de Contas da União, reunidos em sessão da 2ª Câmara, ante as razões expostas pelo Relator, em:
9.1. com fundamento nos arts. 32, inciso II, e 34 da Lei 8.443/1992, conhecer dos presentes embargos de declaração, para, no mérito, negar-lhes provimento; e
9.2. dar ciência desta Deliberação aos embargantes e aos seus representantes legais, nos termos do art. 179, § 7º, do Regimento Interno/TCU.

Embargos de Declaração opostos contra o Acórdão 13.913/2020  2ª Câmara, proferido nos autos desta Tomada de Contas Especial instaurada em face da não aprovação do objeto e da impugnação das despesas do Convênio 10/2009.

Segunda Câmara

Instituto Nacional de Colonização e Reforma Agrária -Incra.

3. Embargantes: Cooperativa de Desenvolvimento das Atividades Rurais e Ambientais - Via do Trabalho (05.507.982/0001-26); e Rodrigo Riello Santos (XXX.302.188-XX), presidente da Cooperativa.

13.1. Ministros presentes: Bruno Dantas (Presidente), Aroldo Cedraz e Raimundo Carreiro.
13.2. Ministro-Substituto convocado: Marcos Bemquerer Costa (Relator).
13.3. Ministro-Substituto presente: André Luís de Carvalho.

MARCOS BEMQUERER

Ministro-Substituto Marcos Bemquerer Costa.

Trata-se dos embargos de declaração opostos pela Cooperativa de Desenvolvimento das Atividades Rurais e Ambientais - Via do Trabalho e pelo Sr. Rodrigo Riello Santos, presidente da Cooperativa, contra o Acórdão 13913/2020-TCU-Segunda Câmara, proferido nos autos desta Tomada de Contas Especial instaurada pelo Instituto Nacional de Colonização e Reforma Agrária - Incra contra os ora embargantes, em face da não aprovação do objeto e da impugnação das despesas do Convênio 10/2009.
2.	Na sessão ordinária do dia 1º/12/2020, esta Câmara decidiu, entre outras medidas, julgar irregulares as contas da Cooperativa e do seu presidente, condenando-os solidariamente ao pagamento do débito no quantum de R$ 530.706,00 (5/7/2010) , bem como aplicou-lhes individualmente a multa proporcional ao dano no valor de R$ 90.000,00 (peça 85) .
3.	Irresignados com essa deliberação, os recorrentes sustentam haver contradição no Acórdão precitado (peça 102) .
	É o Relatório.

Maria José do Amaral, OAB/PE 17.285; e Bruno Francisco Gomes, OAB/PE 44.280.

Não atuou.

EMBARGOS DE DECLARAÇÃO. DECISÃO PROFERIDA NOS AUTOS DE TOMADA DE CONTAS ESPECIAL. RAZÕES RECURSAIS INSUFICIENTES PARA ALTERAR O ACÓRDÃO ATACADO. REDISCUSSÃO DE MÉRITO DE QUESTÕES ASSENTADAS POR ESTA CORTE. INADEQUABILIDADE DA VIA RECURSAL ELEITA. CONHECIMENTO DOS DECLARATÓRIOS. NÃO PROVIMENTO.

TOMADA DE CONTAS ESPECIAL (TCE)

não atuou.

Trata-se dos embargos de declaração opostos pela Cooperativa de Desenvolvimento das Atividades Rurais e Ambientais - Via do Trabalho e pelo Sr. Rodrigo Riello Santos, presidente da Cooperativa, em face do Acórdão 13913/2020-TCU-Segunda Câmara. 
2.	O decisum vergastado foi proferido nestes autos de Tomada de Contas Especial instaurada pelo Instituto Nacional de Colonização e Reforma Agrária - Incra contra os ora embargantes, em vista da não aprovação do objeto e da impugnação das despesas do Convênio 10/2009 (Siconv 704.995/2009) .
3.	A avença de referência foi firmada entre o Incra (por intermédio da Superintendência Regional do Incra no Estado de Pernambuco - SR-03/Incra) e a Cooperativa, com o escopo de viabilizar a implantação de um polo de fruticultura irrigada na Zona da Mata de Pernambuco, a partir da elaboração e disponibilização dos seguintes produtos: meta 1 - estudo de mercado e prospecção de clientes; meta 2 - caracterização do potencial produtivo da área da banana na Zona da Mata de Pernambuco; e meta 3 - plano de negócios (peças 8 e 13) . Para implementar o objeto do Convênio 10/2009, estipulou-se o valor de R$ 536.366,00, sendo que R$ 530.706,00 correram à conta do concedente e os R$ 5.660,00 restantes couberam à quota de contrapartida do convenente.
4.	Ao apreciar o mérito desta Tomada de Contas Especial, a 2ª Câmara acolheu a interpretação de que as Metas 1 a 3 acima indicadas não foram cumpridas, ante a baixa qualidade dos serviços executados por parte daqueles que foram contratados pela cooperativa, somada a falta de elementos essenciais e as graves deficiências que permearam a avença, o que resultou em produtos imprestáveis aos fins a que se destinavam, sem qualquer alcance do objetivo do convênio de viabilizar a implantação de um polo de fruticultura irrigada na Zona da Mata de Pernambuco.
5.	Por conseguinte, mediante o Acórdão 13913/2020-TCU-Segunda Câmara, decidiu-se julgar irregulares as contas da Cooperativa de Desenvolvimento das Atividades Rurais e Ambientais - Via do Trabalho e do Sr. Rodrigo Riello Santos, condenando-os solidariamente ao débito integral quantificado no processo (R$ 530.706,00) , sem prejuízo da aplicação da multa individual proporcional ao dano prevista no art. 57 da Lei 8.443/1992, no valor de R$ 90.000,00, ante a reprovabilidade de conduta e a gravidade das faltas praticadas.
6.	Irresignados, a Cooperativa e seu presidente opuseram embargos de declaração em conjunto, alegando contradição no decisum (peça 102) .
7.	Acerca da admissibilidade do recurso, tendo em vista que foi invocado o vício precitado na decisão atacada e igualmente foram preenchidos os demais requisitos estabelecidos no art. 34, § 1º, da Lei 8.443/1992, entendo que os aclaratórios devem ser conhecidos.
8.	A respeito do mérito recursal, sob o pálio de suposta contradição, os embargantes aduzem, em substância, que: a) não se pode afirmar que o produto final da Meta 3, "Plano de Negócios", deixou de ser entregue ao Incra, porquanto o processo administrativo referente a esse produto tramitou em meio digital na plataforma do Sistema de Gestão e Convênios e Contratos de Repasse - Siconv, com total possibilidade de acesso ao Incra; e b) foram impostas sanções desproporcionais tanto à entidade quanto ao seu Presidente, que não agiram de má-fé.
9.	Ao fim de seu arrazoado, os embargantes requerem sejam os declaratórios conhecidos e providos.
II
10.	A questão do Plano de Negócios suscitada pelos recorrentes foi integralmente examinada no Acórdão 13913/2020-TCU-Segunda Câmara, consoante passo a esclarecer. 
11.	Apesar das diversas irregularidades que tisnaram a execução do Convênio 10/2009, os embargantes centraram seus inconformismos exclusivamente na análise do produto final da Meta 3, referente ao Plano de Negócios. 
12.	O tomador de contas assim examinou a questão (peça 62, p. 25 e 26) :
"Introdução -Meta 3 e etapa 1 - Plano de Negócios (Produto 6) 
No Relatório Bimestral, entregue pela Via do Trabalho ao Incra-SR (03) /PE em janeiro de 2011, foi encaminhado com anexo o Relatório de Atividades/Acompanhamento da VH Consultores, datado de 9/12/2010. Nesse Relatório, a VH Consultores comunica, em relação ao Plano de Negócio (produto final da meta 3) , que já havia sido dado início à modelagem para o estudo de viabilidade, incluindo elaboração de planilhas de apoio e estrutura básica do documento (Página 905) .
O material referente ao Plano de Negócios propriamente dito (Produto Final da Meta 3 - Etapa 1) , conforme item 5 do Termo de Referência - 2ª Etapa - Anexo 1 do Edital de Tomada de Preços 02/2020, porém, não foi entregue.
 (...) 
Conclusão - Meta 3 - Etapa 1 - Plano de Negócios (Produto 6) 
Tendo em vista que o Plano de Negócios não foi entregue, concluímos que esta etapa da Meta 3 não foi cumprida. Não há o que se analisar, portanto, em relação à utilidade do produto, bem como seu alcance social." (grifou-se) . 
13.	Como se percebe, o Incra foi assertivo e cristalino ao atestar que o Plano de Negócio, produto final da Meta 3, não foi entregue àquela autarquia de regularização fundiária.
14.	Diante dessa constatação, o voto condutor do acórdão recorrido trouxe os seguintes registros e conclusão acerca da Meta 3 (grifos acrescidos) :
"14. Em instrução à peça 64, a SecexTCE examinou a consecução das metas do convênio e as deficiências nos produtos decorrentes da avença, com base nos elementos constantes dos autos e em outros que advieram ao processo (peças 58 e 62) por força de diligência efetuada à Superintendência Regional do Incra no Estado de Pernambuco. Para melhor compreensão da matéria, reproduzo o precitado arrazoado da unidade técnica:
 (...) 
'c) Meta 3 - Elaboração do Plano de Negócios: para esta fase, foi contratada, mediante a Tomada de Preços nº 02/2010, a mesma empresa contratada para a execução da Meta 1, qual seja, a Goper Consultoria Ltda. - Vitor Hugo Consultores Associados, com valor pago de R$ 132.600,00, com desembolso em 3 (três) parcelas, conforme Termo de Referência, abrangendo 3 produtos:
Produto 4 - Plano de Trabalho e Cronograma de Atividade (R$ 19.890,00) : entregue, conforme acordado no Termo de Referência, mas não executado, como esperado, na confecção dos produtos subsequentes (5 e 6) , restando sem alcance social, com utilidade apenas para a empresa responsável pelos trabalhos (peças 58, p. 72-75, e 62, p. 23-24) ;
Produto 5 - Coleta de Dados para a elaboração do Plano de Negócios (R$ 39.780,00) : entregue em desacordo com o Plano de Trabalho, Projeto Executivo e Termo de Referência, com dados insuficientes (em termos qualitativo e quantitativo) para a confecção do Plano de Negócios previsto, portanto, sem utilidade e sem o consequente alcance social (peça 62, p. 24-25) .
Produto 6 - Plano de Negócios (R$ 72.930,00) : não entregue (peça 62, p.25-26) .
Em conclusão, foi considerado que a Meta 3 não foi cumprida.
23. Como visto acima, a conclusão do Incra, mediante o parecer complementar citado, em resposta ao questionamento do item 'b' da diligência, é no sentido da manutenção do débito no valor total repassado, uma vez que nenhuma das metas previstas foi considerada cumprida, com os produtos entregues parcialmente não apresentando qualquer utilidade e o consequente alcance social.
 (...) '
15. Como se nota, sobressai dos autos que as Metas 1 a 3 do convênio não foram cumpridas, ante a baixa qualidade dos serviços executados por parte daqueles que foram contratados pela cooperativa, somada a falta de elementos essenciais e as graves deficiências que permearam a avença, o que resultou em produtos imprestáveis aos fins a que se destinavam, sem qualquer alcance do escopo do convênio de viabilizar a implantação de um polo de fruticultura irrigada na Zona da Mata de Pernambuco."
15.	Percebe-se, à guisa cristalina, que o decisum atacado está em afino com a prova produzida no processo pelo tomador de contas. 
16.	Observa-se ainda que os embargantes juntaram aos autos cópia (print screen) da tela do Siconv, com vistas a comprovar que o Plano de Negócio em questão constava naquela plataforma e que estava à disposição do Incra (peça 103) .
17.	Compulsando o documento apresentado pelos recorrentes, verifica-se que há uma lista de arquivos com nome de "PRODUTO 6 Plano de Negócio-Purê de Banana". Esses arquivos foram divididos em 14 partes e diferenciados pelas letras que vão de A a N. Consulta efetuada pela minha assessoria ao Siconv constatou a existência dos documentos discriminados na cópia oferecida pelos recorrentes. 
18.	Nada obstante, o Siconv registra que tais arquivos foram protocolados em 1º/2/2013, ou seja, em data bem posterior à vigência do Convênio 10/2009, fixada para o interregno de 30/12/2009 a 27/12/2010 (peça 13, p. 29, peça 14, peça 46, p. 1) , com prazo para apresentação da prestação de contas em até 30 dias (peça 13, p. 23) . 
19.	Nesse contexto, entendo que o documento trazido ao conhecimento do Tribunal pelos embargantes, por si só, não afasta a constatação anterior do tomador de contas de que o "material referente ao Plano de Negócios propriamente dito" não foi entregue, a uma porque não consta dos autos que os elementos (que alegadamente se referem ao Plano de Negócios em questão) foram apreciados pelo Incra, principalmente ao se considerar o arrazoado reproduzido no item 12 acima, a duas porquanto os arquivos deram entrada no Siconv em data extemporânea à vigência da avença, o que enfraquece seu valor probatório. 
III
20.	A outra vergasta dirigida pelos defendentes contra a decisão recorrida refere-se à suposta imposição de sanções desproporcionais à cooperativa e ao seu Presidente, que afirmam a não existência de má-fé.
21.	Quanto à assertiva de que não houve má-fé, preliminarmente destaco que a responsabilidade dos jurisdicionados desta Corte de Contas por débitos é de natureza subjetiva, caracterizada mediante a presença de simples culpa stricto sensu, sendo desnecessária a indicação de má-fé do gestor para que este seja instado a ressarcir os danos que tenha causado aos cofres públicos (v., entre outros, o Acórdão 2391/2018-TCU-Plenário, rel. min. Benjamin Zymler) .
22.	Acerca da suposta desproporcionalidade de sanções, embora não especificada pelos embargantes, deve-se entender que se referiram ao valor da multa capitulada no art. 57 da Lei 8.443/1992, haja vista que a condenação em débito tem taxonomia de obrigação de reparar dano por meio de recomposição ou ressarcimento ao erário, e não natureza jurídica de punição, como ocorre com a multa.
23.	Especificamente acerca da apenação pecuniária, o critério utilizado para estipular o montante ou a dosimetria da multa é orientado pela valoração da gravidade das irregularidades evidenciadas no caso concreto, tendo como limites os parâmetros fixados legal e regimentalmente. Nessa linha de exegese, cito os seguintes excertos de julgados colhidos da ferramenta de pesquisa do Tribunal "jurisprudência selecionada":
Acórdão 865/2020-TCU-Plenário (rel. min. subst. Augusto Sherman) 
"Não configura omissão apta ao acolhimento de embargos de declaração a ausência de indicação do critério utilizado para estipular o montante da multa, uma vez que a dosimetria da sanção é orientada por juízo discricionário de valor acerca da gravidade das irregularidades verificadas no caso concreto, tendo como limites apenas aqueles fixados legal e regimentalmente (arts. 57 e 58 da Lei 8.443/1992 e art. 268, incisos I a VIII, do Regimento Interno do TCU) ."
Acórdão 3259/2020-TCU-Plenário, (rel. min. subst. André de Carvalho) 
"Não configura omissão apta ao provimento de embargos de declaração a ausência de indicação do critério utilizado para estipular o montante da multa, uma vez que, no âmbito do TCU, a dosimetria da pena tem como balizadores o nível de gravidade dos ilícitos apurados, com a valoração das circunstâncias fáticas e jurídicas envolvidas, e a isonomia de tratamento com casos análogos. O Tribunal não realiza  dosimetria  objetiva da multa, comum à aplicação de normas do Direito Penal, e não há um rol de agravantes e atenuantes legalmente reconhecido."
24.	No caso concreto, ante a gravidade das irregularidades constatadas e a reprovabilidade de conduta, o quantum da multa aplicada correspondeu a 10% do valor atualizado do débito (o limite legal é de 100%, nos termos do art. 57 da Lei 8.443/1992) , sem levar em conta os juros, o que demonstra a proporcionalidade da sanção pecuniária imposta aos responsáveis. 
IV
25.	Pelo exposto acima, percebe-se que as alegadas contradições não se sustentam, porquanto são inexistentes e especialmente porque a questão do Plano de Negócios suscitada pelos embargantes foi examinada na deliberação atacada. 
26.	De mais a mais, depreende-se que o objetivo dos irresignados ao manejar os embargos é revolver o mérito do Acórdão 13913/2020-TCU-Segunda Câmara. 
27.	Registro o desacerto da via recursal eleita pelos recorrentes para manifestarem seus descontentamentos contra a deliberação vergastada, haja vista que os declaratórios não se prestam à alteração do mérito das decisões atacadas, pois têm a finalidade de corrigir os defeitos no acórdão, nos termos do que dispõe o art. 34, caput, da Lei 8.443/1992.
28. 	No caso dos autos, os defendentes procuram fazer valer seus desideratos na via estreita dos embargos de declaração, buscando rediscutir matéria já assentada por este Colegiado à luz do que seria mais favorável aos seus interesses. Tal desígnio não deve ocorrer por meio da espécie recursal dos aclaratórios para a pretensão de reformar o acórdão combatido.
29. 	Nessa linha tem sido a jurisprudência deste Tribunal (v. g.: Acórdãos 2.635/2015, rel. min. Bruno Dantas, 291/2015, rel. min. Walton Alencar Rodrigues, ambos do Plenário) , bem como do Supremo Tribunal Federal (v. g.: RE 327376/PR, DJ 12/06/2002, AI 423108 AgR-ED/DF, DJ 18/02/2005; AI 455611 AgR-ED/RS, DJ 18/02/2005; AI 488470 AgR-ED/RS, DJ 18/02/2005) . A exemplo, reproduzo trecho de decisão monocrática exarada pelo Ministro Carlos Velloso no RE 327376/DF:
"Não cabe, por outro lado, em sede de embargos de declaração, rediscutir a matéria decidida, para modificar o julgado em sua essência ou substância (...) . Inviável, portanto, o RE, nego-lhe seguimento."
30.	Dessa forma, não há guarida no meio processual escolhido pelos defendentes para revisitar o mérito de questões já examinadas pelo Tribunal, cabendo aos irresignados com o teor da deliberação emitida se valerem das vias recursais adequadas para provocarem a reapreciação da matéria por esta Casa de Contas. 
	Pelo exposto, voto por que seja adotada a deliberação que ora submeto a este Colegiado.
	
T.C.U., Sala de Sessões, em 2 de março de 2021.
MARCOS BEMQUERER COSTA
						       Relator